【裁判字號】    97,訴,684
【裁判日期】    990730
【裁判案由】    給付保險續期佣金
【裁判全文】
臺灣高雄地方法院民事判決               97年度訴字第684號
原      告  甲○○
訴訟代理人  曾劍虹律師
被      告  中央保險代理人股份有限公司
法定代理人  丙○
被      告  乙○○
訴訟代理人  蘇志成律師
上列當事人間給付保險續期佣金事件，經本院於民國99年7 月8
日言詞辯論終結，判決如下：
    主      文
被告乙○○應給付原告新台幣柒拾伍萬零柒佰零捌元，及自民國
九十六年九月二十二日起至清償日止，按年息百分之五計算之利
息。
原告其餘之訴駁回。
訴訟費用由被告乙○○負擔。
本判決關於原告勝訴部分，於原告以新台幣貳拾伍萬元為被告乙
○○供擔保後，得假執行。但被告乙○○如以新台幣柒拾伍萬零
柒佰零捌元為原告預供擔保，得免為假執行。
原告其餘假執行之聲請駁回。
    事實及理由
一、原告主張：伊與被告乙○○於民國80年間共同出資經營被告
    中央保險代理人股份有限公司（下稱中保代公司），承攬訴
    外人中央信託局（現為台灣銀行股份有限公司人壽保險部，
    下稱台銀人壽）之保險業務。嗣伊與乙○○於89年2 月10日
    簽訂合約書（下稱系爭契約），約定由伊將登記在伊、訴外
    人洪定瑜、洪黃細緣、洪瑞芸名下之中保代公司及訴外人祥
    睿保險經紀人股份有限公司（下稱祥睿公司）股份轉讓予乙
    ○○，但89年2 月10日前上開2 公司所招攬或代理成立之保
    險契約，由台銀人壽或其他保險公司所給付中保代公司之續
    期佣金，除發給業務員或合作簽約人及扣留5 ％納稅預留款
    後之金額，被告應給付1/3 予伊，惟乙○○自96年1 月起至
    96年8 月止未依約按比例給付，經計算結果，伊尚得請求給
    付續期佣金新台幣（下同）750,708 元。又伊與乙○○簽訂
    系爭契約時，中保代公司之法定代理人為乙○○，中保代公
    司於系爭契約立合約人欄並列名簽章，且系爭合約內容均與
    中保代公司密切相關，伊先前所受領之續期佣金，亦係以中
    保代公司之名義發放，故中保代公司與乙○○為共同債務人
    ，對伊各負全部給付責任。為此，爰依系爭契約之約定，提
    起本件訴訟。並聲明：(一)被告應給付原告750,708 元及自起
    訴狀繕本送達之翌日起至清償日止，按年息5 ％計算之利息
    。(二)願供擔保請准宣告假執行。
二、被告則以：依系爭契約應給付者為主契約續期佣金，期間僅
    6 年，至95年2 月10日已全部給付完畢，95年3 月後，台銀
    人壽係給付第7 年起核發之保全津貼，及1 年期附加契約之
    佣金，該部分非屬系爭契約所約定應給付之主契約續期佣金
    ，原告之請求無理由等語，資為抗辯。並聲明：(一)原告之訴
    駁回。(二)如受不利判決，願供擔保請准宣告免為假執行。
三、兩造不爭執之事項：
  (一)原告與乙○○及訴外人莊碧珍曾於89年2 月10日訂立系爭契
    約，約定原告應將其及洪定瑜、洪黃細緣、洪瑞芸所有之中
    保代公司、祥睿公司股份轉讓予乙○○，然被告應將89年2
    月10日前中保代公司、祥睿公司所訂立保險契約之續期佣金
    ，除發放業務員或合作簽約人外，餘留部分扣除5 ％稅捐所
    剩之1/3 給付予原告，此有合約書1 份附卷可稽（見96年度
    雄調字第612 號卷第第7 頁）。
  (二)若原告主張有理由，原告自96年1 月起至96年8 月止得請領
    之保全津貼及1 年期附加契約之佣金經扣除5 ％稅金，合計
    為750,708 元。
四、本件之爭點：(一)系爭契約所約定之續期佣金是否包含第7 年
    以後所發放之保全津貼及1 年期附加契約之佣金？(二)如系爭
    契約所約定之續期佣金包含第7 年以後所發放之保全津貼及
    1 年期附加契約之佣金，原告得請求之金額為若干？
五、系爭契約所約定之續期佣金是否包含第7 年以後所發放之保
    全津貼及1 年期附加契約之佣金？
  (一)經查，中保代公司專屬代理台銀人壽（前身為中央信託局人
    壽保險處）之保險契約，而台銀人壽就其保險契約產品係依
    中央人壽專屬代理人代理費用標準表（下稱代理費用標準表
    ）及中央信託局人壽保險處保險代理人業績評等須知（下稱
    業績評等須知）發放佣金予中保代公司，依該代理費用標準
    表及業績評等須知所載，主契約及長年期附約之續期代理費
    用一般最長為6 年，但1 年期附加契約若有合約關係且繼續
    繳交保費，就附約部分每年仍予發放。至繼續7 年以上之主
    契約及長年期附約，則係以保全津貼之名目給付與中央信託
    局人壽保險處仍有契約關係之代理人，且發放保全津貼之用
    意係為售後服務，並以代理公司為主體，若所招攬之業務員
    離職時，其所屬之代理公司需指派專員負責代為繼續為保戶
    服務，始可發放該津貼等情，此有中央信託局股份有限公司
    人壽保險處96年2 月13日中壽展字第09615600612 號函暨附
    件、代理費用標準表及業績評等須知（見本院卷第13-22 、
    28-30 、302-322 頁），且依一般招攬保險之慣例，台銀人
    壽前6 年給付予中保代公司之代理費用，實際係由中保代公
    司所屬之業務員領取，台銀人壽第7 年以後所給付者為保全
    津貼，始由中保代公司實質取得等情，為兩造所不爭執。是
    台銀人壽就主契約及長年期附約之保險契約產品發放予有代
    理契約關係之中保代公司之佣金分為兩類，一為繳費期限第
    1 年至第6 年之代理費用，二為繳費期限7 年以上之保全津
    貼，前者由中保代公司再轉支付予其所屬業務員，後者則由
    中保代公司實質取得。至1 年期附加契約如保戶與台銀人壽
    仍存有合約關係且繼續繳交保費，縱台銀人壽與中保代公司
    無代理契約關係存在，台銀人壽每年仍發放佣金予中保代公
    司，應堪認定。
  (二)依系爭契約第3 條規定：「雙方不得對已分配所屬之業務員
    或合作簽約人做破壞或再簽約，使業務平順推展。所有人員
    （含合作簽約者）乙方（莊碧珍、乙○○）保證依簽約條件
    發放續期佣金直至6 年。」、第4 條規定：「89年2 月10日
    前中保代公司暨祥睿保險經紀公司的續期佣金，除發放業務
    員或合作簽約人外，餘留部分扣除5 ％稅捐預留款所剩之參
    分之壹為甲○○（原告）業務員所有，應每月含清單匯入甲
    ○○帳戶。所謂續期佣金之年限以中信局（中央信託局）發
    放為準，若中信局發放20年乙方亦應依20年計算。」等語。
    觀之上開第3 條係就系爭契約簽訂前中保代公司原所有人員
    ，約定莊碧珍、乙○○保證發放續期佣金年限至6 年，第4
    條則就中保代公司自中信局受領之續期佣金，約定原告與乙
    ○○各得受領之分配比例，並載明該續期佣金之年限係以中
    信局發放年限為準，若中信局發放20年，莊碧珍、乙○○亦
    應發放20年，是第4 條所約定之續期佣金發放年限並非僅限
    於6 年，而係悉以中信局發放者為計算基準，蓋如第4 條所
    載原告與乙○○分配續期佣金之年限僅為6 年，則該條與第
    3 條就莊碧珍、乙○○保證所屬人員得請領續期佣金之年限
    為相同之記載即可，顯無增列「依中信局發放為準，若中信
    局發放20年乙方亦應依20年計算」等字樣之必要。而台銀人
    壽就主契約及長年期附約之保險契約產品發放予有代理契約
    關係之中保代公司之佣金分為兩類，一為繳費期限第1 年至
    第6 年之代理費用，二為繳費期限7 年以上之保全津貼。至
    1 年期附加契約如保戶與台銀人壽仍存有合約關係且繼續繳
    交保費，縱台銀人壽與中保代公司無代理契約關係存在，台
    銀人壽每年仍發放佣金予中保代公司，已如前述，且乙○○
    於本院96年度重訴字第144 號民事案件中，亦自承自89年2
    月起至95年止已給付予原告者，除依系爭契約第4 條所約定
    之1/3 分配款外，尚包含保全津貼及1 年期附約佣金（見該
    案卷(一)第324 頁）。準此而論，系爭契約第4 條所載之「續
    期佣金」，探求系爭契約簽訂時當事人之真意，應係指中保
    代公司自台銀人壽所受領因保戶繼續繳交保費之招攬保險報
    酬，不以前6 年之代理費用為限，尚包含第7 年以後之保全
    津貼及1 年期附加契約之佣金，始為正論。乙○○辯稱：系
    爭契約所約定之續期佣金，不包含第7 年以後所發放之保全
    津貼及1 年期附加契約之佣金云云，殊非可採。
  (三)乙○○雖又辯稱：系爭契約第3 、4 條之文字既已載明為「
    續期佣金」之給付，自未包含保全津貼及1 年期附加契約之
    佣金云云，惟綜觀上開代理費用標準表及業績評等須知全文
    內容，中保代公司為台銀人壽招攬保險業務，台銀人壽除支
    給代理費用外，另有獎懲制度，其中獎金部分之名目，除有
    上述之保全津貼外，並無續期佣金或1 年期附加契約佣金等
    項目，則系爭契約第4 條所載之續期佣金自不得遽以推論僅
    限於6 年之代理費用，或未包含保全津貼及1 年期附加契約
    之佣金。況系爭契約第4 條業已特別載明該續期佣金之年限
    「以中信局發放為準，若中信局發放20年乙方亦應依20年計
    算」，若該條所指之續期佣金僅限於6 年之代理費用，將使
    該部分之約定形成具文，故乙○○上開所辯，亦非可採。至
    乙○○所提台銀人壽以外之他保險公司之佣金給付標準表（
    見本院卷第100-103 頁），因與本件原告請求有關台銀人壽
    之保險佣金給付部分無關，亦難為有利於乙○○之事實認定
    ，附此敘明。
  (四)綜上，系爭契約第4 條所約定之續期佣金，包含台銀人壽第
    7 年以後所發放之保全津貼及1 年期附加契約之佣金。
六、如系爭契約所約定之續期佣金，包含第7 年以後所發放之保
    全津貼及1 年期附加契約之佣金，原告得請求之金額為若干
    ？
  (一)經查，原告自96年1 月起至96年8 月止得請領之保全津貼及
    1 年期附加契約之佣金經扣除5 ％稅金，總額合計為750,70
    8 元，已如前述。乙○○雖辯稱：基於衡平原則，前項金額
    應扣除業務員服務薪資云云，並提出員工薪資印領清冊為證
    （見本院卷第21 3-228頁）。惟查，台銀人壽前6 年給付予
    中保代公司之代理費用，實際係由中保代公司所屬之業務員
    領取，業如前述，是系爭契約第4 條所載「發放業務員或合
    作簽約人」者，應係指前6 年之代理費用者。該條並未載明
    該續期佣金應扣除業務員服務薪資，且系爭契約簽訂前已成
    立保險契約之舊有保戶，仍由中保代公司負責，此經兩造所
    自承在卷（見本院卷第292 頁），以原告與乙○○均係從事
    保險經紀業務之專業人員，於進行股權轉讓而簽訂系爭契約
    時，乙○○應得預見舊有保戶仍由中保代公司負責而須增加
    服務費用，竟未在系爭契約就此另為約定，應認其已同意負
    擔該部分之服務費用，尚難謂有何顯失公平之處。是原告得
    請領之上開保全津貼及1 年期附加契約之佣金，無須扣除業
    務員服務薪資部分。乙○○上開所辯，委無可採。
  (二)次查，系爭契約之立合約人欄之甲方為原告，乙方為乙○○
    及莊碧珍，中保代公司並未列名其上，本件原告依系爭契約
    之法律關係，請求非契約當事人即中保代公司應給付原告上
    開保全津貼及1 年期附加契約之佣金，洵屬無據。
七、綜上所述，系爭契約第4 條所約定之續期佣金，包含台銀人
    壽第7 年以後所發放之保全津貼及1 年期附加契約之佣金。
    中保代公司並非系爭契約之當事人。從而，原告依系爭契約
    之法律關係，請求乙○○給付750,708 元及自起訴狀繕本送
    達之翌日即96年9 月22日起至清償日止，按年息5 ％計算之
    利息，為有理由，應予准許，逾此部分之請求，則無理由，
    應予駁回。
八、兩造均陳明願供擔保，請准宣告假執行或免為假執行，關於
    原告勝訴部分，經核均無不合，爰各酌定如主文所示之擔保
    金額，併予准許。至原告敗訴部分，其假執行之聲請，已失
    所附麗，應併予駁回。
九、本件事證已臻明確，兩造其餘攻擊防禦方法及舉證，於判決
    結果無影響，毋庸逐一論列，附此敘明。
十、結論：原告之訴為一部有理由、一部無理由，依民事訴訟法
    第79條、第390 條第2 項、第392 條，判決如主文。
中    華    民    國    99    年    7     月    30    日
                    民事鳳山分庭法  官  何悅芳
以上正本係照原本作成。
如對本判決上訴，須於判決送達後20日內向本院提出上訴狀。如
委任律師提起上訴者，應一併繳納上訴審裁判費。
中    華    民    國    99    年    7     月    30    日
                                書記官  陳俐嫺

司法院資訊處製作；財團法人民間司法改革基金會備份。
